臺灣高等法院刑事裁定
111年度抗字第745號
抗  告  人  臺灣新北地方檢察署檢察官
被      告  鄭景川


上列抗告人因聲請單獨宣告沒收違禁物案件，不服臺灣新北地方
法院中華民國111年4月1日裁定（110年度單禁沒字第109號），
提起抗告，本院裁定如下： 
    主  文
原裁定撤銷。
扣案之第二級毒品大麻菸草壹包（驗餘淨重零點陸參柒玖公克，
含外包裝袋壹只）沒收銷燬之。
    理  由
一、原裁定意旨略以：被告鄭景川於民國109年6月28日21時11分
    許，為警在其新北市○○區○○街0巷0○0號18樓居所，扣得菸草
    1包（驗餘淨重0.6379公克），經送驗結果，屬大麻成分，
    為違禁物，而被告所涉持有第二級毒品大麻罪嫌，臺灣新北
    地方檢察署檢察官偵查後認該址住處尚有被告之配偶及他人
    進出之狀況，不能排除該包大麻菸草係他人放在其住處之可
    能，以被告持有第二級毒品之犯罪嫌疑不足，而以110年度
    偵字第1035號為不起訴處分在案。被告居所扣得之上開第二
    級毒品，既不能排除係他人所放置，無從認被告有何持有第
    二級毒品之犯行，自難認與被告有何關連，亦難排除該毒品
    係他人犯罪之證據，檢察官聲請單獨宣告沒收銷燬，於法不
    合，應予駁回等語。
二、抗告意旨略以：刑法第40條第2項所定單獨宣告沒收，並不
    以本案經起訴為要件，扣案之菸草既經檢出大麻成分，即屬
    違禁物，依毒品危害防制條例第18條第1項前段之規定，不
    問屬於犯人與否，應沒收銷燬之，至該包菸草究為何人所有
    ，並非所問，本案無從認定扣案大麻菸草之持有者為何人而
    加以追訴，原審駁回檢察官聲請，自有違誤，請撤銷原裁定
    ，更為適法之裁定。
三、按違禁物或專科沒收之物得單獨宣告沒收，刑法第40條第2
    項定有明文；而查獲之第一、二級毒品，不問屬於犯罪行為
    人與否，均沒收銷燬之，毒品危害防制條例第18條第1項前
    段亦有明定。且民國104年12月30日增修、105年7月1日施行
    之刑法第40條增設第3項規定：「第38條第2項、第3項之物
    、第38條之1第1項、第2項之犯罪所得，因事實上或法律上
    原因未能追訴犯罪行為人之犯罪或判決有罪者，得單獨宣告
    沒收」，其立法理由已說明，因沒收已同時修正為具獨立性
    之法律效果，故其宣告，不必然附隨於裁判為之。且為排除
    事實上或法律上原因之追訴障礙，對於因事實上或法律上原
    因未能追訴犯罪行為人之犯罪或判決有罪者，例如犯罪行為
    人因死亡、曾經判決確定、欠缺責任能力等事由受不起訴處
    分或不受理、免訴、無罪判決者；或因罹患疾病不能到庭而
    停止審判者及受有罪判決之免刑判決者，均可單獨宣告沒收
    之。亦即，得適用單獨宣告沒收之程序者，不論是犯罪物或
    犯罪所得沒收，亦不分是行為人或第三人之沒收，皆包括在
    內，抑且對違禁物或專科沒收之物，亦可單獨宣告沒收。故
    在不能證明被告犯罪之情形，檢察官聲請沒收者為違禁物或
    專科沒收之物時，自得單獨宣告沒收。又法院認為聲請單獨
    宣告沒收有理由者，應為准許之裁定，刑事訴訟法第455條
    之36第2項亦有明文。
四、查本案經警在新北市○○區○○街0巷0○0號18樓所扣得之菸草1
    包（含外包裝袋1只、毛重1.1990公克、驗餘淨重0.6379公
    克），經送驗結果，檢出大麻成分，此有搜索扣押筆錄、扣
    押物品目錄表、毒品初步鑑驗報告單、臺北榮民總醫院毒品
    成分鑑定書、扣案物品照片等在卷足憑（偵字第1035號卷第
    7至9、11至12、16頁背面），足見扣案之菸草1包屬違禁物
    無誤。又被告固經警以涉嫌持有上開第二級毒品大麻之犯行
    而報告臺灣新北地方檢察署檢察官偵查後，以證人孫曄之證
    言，該址房屋曾有伊朋友、伊女兒帶朋友、伊兒子出入，並
    未看到是被告放入置物櫃內等語，及新北市政府警察局中和
    分局函覆所稱並未就扣案毒品進行採證而無法認定與被告相
    關，而認查無積極證據證明被告涉犯持有第二級毒品罪嫌，
    予以不起訴處分確定在案，亦有刑事案件報告書、不起訴處
    分書在卷可稽（偵字第1035號卷第2至3、36頁）。依照上開
    說明，被告雖經檢察官認犯罪嫌疑不足而予不起訴處分，然
    扣案之大麻菸草1包既為毒品，且為違禁物，依毒品危害防
    制條例第18條第1項前段之規定，不問屬於犯人與否，應依
    刑法第40條第2項之規定，單獨宣告沒收銷燬之。
五、原審以扣案之毒品無法認定與被告有關而駁回檢察官單獨宣
    告沒收之聲請，固非無見。然依上開說明，增修後之刑法沒
    收制度，係將沒收去從刑化，得適用單獨宣告沒收之程序者
    ，不論是犯罪物或利得，或違禁物或專科沒收之物，均可單
    獨宣告沒收。本件扣案之大麻菸草1包既屬違禁物，即合於
    刑法第40條第2項單獨宣告沒收之要件。本案卷內並未見檢
    察官就該扣案之大麻菸草有何其他偵查作為，原裁定逕認該
    扣案之大麻菸草或為另案犯罪證物而駁回檢察官單獨宣告沒
    收之聲請，即有未合。檢察官抗告以前詞指摘原裁定不當，
    乃屬有據，原裁定既有可議，自屬無可維持，應由本院予以
    撤銷，並考量本案並無事實調查必要，亦與審級利益無涉，
    爰由本院自為裁定。　
六、扣案之大麻菸草1包（含外包裝袋1只，驗餘淨重0.6379公克
    ），為違禁物，應依毒品危害防制條例第18條第1項前段之
    規定宣告沒收銷燬之。上開外包裝袋，殘留有難以完全析離
    之微量毒品，應以毒品視之而併予沒收銷燬之；另鑑驗用罄
    之毒品既已滅失，無庸另為沒收之諭知，均併說明。　　
據上論斷，應依刑事訴訟法第413條、第455條之36第2項，毒品
危害防制條例第18條第1項前段，刑法第11條、第40條第2項，裁
定如主文。　　
中　　華　　民　　國　　111 　年　　5 　　月　　20　　日
                  刑事第二十二庭審判長法　官  王美玲
                                      法　官  葉韋廷
                                      法　官  汪怡君
以上正本證明與原本無異。
不得再抗告。
                                      書記官  高妤瑄
中　　華　　民　　國　　111 　年　　5 　　月　　23　　日